【裁判字號】    99,上訴,1208
【裁判日期】    990630
【裁判案由】    妨害自由等
【裁判全文】
臺灣高等法院刑事判決                99年度上訴字第1208號
上  訴  人  臺灣桃園地方法院檢察署檢察官
上  訴  人
即  被  告  戊○○
選任辯護人  袁健峰  律師
            陽文瑜  律師
上  訴  人
即  被  告  庚○○
選任辯護人  金  鑫  律師
上  訴  人
即  被  告  甲○○
選任辯護人  林清漢  律師
上列上訴人因被告妨害自由等案件，不服臺灣桃園地方法院98年
度訴字第343號，中華民國99年1月18日第一審判決（起訴案號：
臺灣桃園地方法院檢察署97年度偵字第3617號），提起上訴，本
院判決如下：
    主  文
上訴駁回。
    事  實
一、緣統帥育樂股份有限公司（下稱統帥公司，負責人徐維謙，
    原名徐維良）於民國96年3月22日由徐維謙代表簽訂經營權
    讓渡同意書，將位在桃園縣蘆竹鄉○○○路195巷1弄8號統
    帥高爾夫球場之經營權及球場相關設施使用權，自簽訂日起
    讓渡予東恆建設股份有限公司（下稱東恆公司，負責人戊○○），東恆公司為取得經營權則給付訂金新臺幣（下同）2,
    500萬元與統帥公司，後因東恆公司認統帥高爾夫球場負債
    太高，要求徐維謙返還上開訂金，但徐維謙因資金周轉困難
    無法返還，雙方另行協議將買賣轉為租賃，以原預定之買賣
    保證金2,500萬元轉為經營權租賃之保證金。徐維謙遂於同
    年4月1日以統帥公司名義與東恆公司簽訂公司經營權租賃契
    約書，將統帥公司及位在上址之高爾夫球場之經營權出租與
    東恆公司以清償上開訂金，惟因統帥公司認徐維謙所簽之上
    開租賃契約書未經該公司股東會表決通過，對統帥公司不具
    效力，因此兩家公司對於統帥高爾夫球場之經營權即產生紛
    爭。東恆公司多次與徐維謙商討統帥公司經營權未果，戊○○竟為接管統帥高爾夫球場之經營權，與其公司之副總經理
    庚○○、主任甲○○率領均身掛東恆公司識別證之周紹隆（
    經原法院以97年度訴字第1072號判決判處妨害自由、傷害罪
    確定）、王子強、謝坤旺、陳承謙、張大偉、李杰峰、李明
    宗、陳柏宇、甄志旺、陳光瑞、李正諺、高全皋、高國傑、
    高勝興、廖文賢、李君翔、江志偉、林家旭、林諺汶、張暘
    鑫、李鴻麟、朱錫來、連紹雄、鍾昆霖、洪培勛、饒家駿及
    不詳數目之真實姓名年籍不詳之成年男子（下稱成年男子，
    除周紹隆經另案起訴外，其餘成年男子均未據起訴），共同
    基於以非法方法剝奪人之行動自由及強制、傷害之犯意聯絡
    ，於96年6月1日上午9、10時許，先後進入統帥高爾夫球場
    會館1樓營業大廳，其中一部分人則衝上2樓，見2樓辦公室
    有統帥公司員工辛○○、丁○○、陳國雄、李渚湄、郭陽昇
    在內，便喝令渠等集中到會議桌旁，且不准接聽、撥打辦公
    室電話、手機及使用電腦。其後，己○○、壬○○、子○○
    3 人亦遭限制自由集中至2樓辦公室之沙發區，不准接聽或
    撥打電話。此際，正在該球場會館外準備送貨之統帥公司員
    工癸○○見數名成年男子進入會館2樓，隨即上至2樓辦公室
    。數名成年男子見癸○○前來，便要其與辛○○等人一同坐
    在圓形會議桌處，限制渠等行動自由。
二、庚○○於同日9時許抵達會館後，丑○○出面接待，庚○○
    則表示欲見統帥公司之副總經理丙○○，丙○○便邀庚○○
    在1樓營業部經理辦公室泡茶聊天，俟庚○○見周紹隆率數
    名成年男子進入辦公室，與周紹隆交談後即走到門口處停留
    觀看，周紹隆即對丙○○問：你是否姓徐，丙○○回稱：我
    姓徐後，周紹隆即以其右手臂環繞住丙○○頸部，勒住丙○○頸部將其從1樓拉到2樓董事長辦公室辦公桌前，數名成年
    男子則跟隨在後。到2樓董事長辦公桌前，其中一成年男子
    將丙○○眼鏡拔掉，另一成年男子喝令丙○○說出統帥公司
    營業軟體電腦密碼，丙○○回稱不知道，此時甲○○走到丙○○前面向其稱：如果你不講，我也幫不上你等語，一成年
    男子便以手掌打丙○○嘴巴，致丙○○受有右下唇挫傷約1
    公分乘以0.55公分之傷害。丁○○看此情形即哀求渠等停手
    ，甲○○便回稱：這不關你們的事情，你們好好配合等語。
    之後丙○○仍稱不知道密碼，數名成年男子持續將丙○○限
    制在2樓董事長辦公桌前，不准其離去。而在丙○○被帶到2
    樓期間，庚○○以手指示某成年男子將站在1樓營業大廳處
    之統帥公司營業部主任乙○○拉至2樓，謝坤旺即以手繞著
    乙○○之頸部共與某成年男子，將乙○○拉到2樓圓形會議
    桌前而限制其行動自由，甲○○要求乙○○說出統帥公司營
    業軟體電腦密碼，乙○○回稱不知道，甲○○便向乙○○稱
    ：你不說的話，等一下發生什麼事情我不曉得等語，乙○○
    仍不願告知密碼，旋遭人打倒在地，續遭人腳踢，並用椅子
    砸向身體（傷害部分，逾告訴期間，經檢察官另為不起訴處
    分）。丙○○見狀即要乙○○說出統帥公司之營業軟體電腦
    密碼，乙○○心生畏懼迫於情勢下，乃將會員資料之密碼寫
    在紙上交付渠等而行此無義務之事，隨後甲○○即與一成年
    男子將乙○○帶至樓下營業部辦公室測試電腦密碼，且不讓
    乙○○任意離去而繼續限制其行動自由。另正在會館一樓營
    業大廳櫃臺內之統帥公司營業部出發站起點管制員丑○○於
    庚○○、周紹隆及其他數名成年男子進入會館1樓營業大廳
    時，隨即撥打電話報警，周紹隆則在強拉丙○○到2樓後，
    又返回1樓營業大廳櫃臺前。斯時，庚○○便大聲喝令站在
    櫃臺內之統帥公司員工全部出來，4、5名成年男子即強行將
    丑○○拉出櫃檯，周紹隆並對丑○○揚言：最喜歡修理強出
    頭的人等語，丑○○立即遭該4、5名成年男子強拉到一樓大
    門口，並不准其接聽電話，其後該4、5名男子再強拉丑○○
    到2樓會議桌，與辛○○等人一併集中管制，不讓丑○○離
    去而限制其行動自由，直至員警接獲報案約於20分鐘後抵達
    現場調查，丙○○、乙○○、丑○○、丁○○、辛○○、癸○○、陳國雄、李渚湄、郭陽昇、己○○、壬○○、子○○
    等人始獲行動自由，並查獲上情。
三、案經統帥公司、丙○○、乙○○、辛○○、丁○○、郭陽昇
    、丑○○、癸○○、己○○、壬○○、子○○訴由臺灣桃園
    地方法院檢察署檢察官偵查起訴。
    理  由
壹、程序事項
一、證人即告訴人（下稱證人）癸○○、丙○○、乙○○、丑○○、丁○○、辛○○、證人即統帥公司員工陳子芸、王鄭碧
    蓮、證人即員警鄭文通於檢察官訊問時所為之證述及證人丙○○、乙○○、丑○○於警詢時所為之陳述，均有證據能力
    ：
(一)按被告以外之人於審判外之言詞或書面陳述，除法律有規定
    者外，不得作為證據；被告以外之人於偵查中向檢察官所為
    之陳述，除顯有不可信之情況者外，得為證據；被告以外之
    人於檢察事務官、司法警察官或司法警察調查中所為之陳述
    ，與審判中不符時，其先前之陳述具有較可信之特別情況，
    且為證明犯罪事實存否所必要者，得為證據，刑事訴訟法第
    159條第1項、第159條之1第2項、第159條之2分別定有明文
    。又刑事訴訟法第159條之2所謂「經證明具有可信之特別情
    況」，應依陳述人於陳述時之「外部情況」是否具有可信性
    決定之，所謂「外部情況」係指就詢問有無出於不正方法、
    陳述是否出於非任意性、有無違反法定障礙事由期間不得詢
    問及禁止夜間詢問之規定、詢問時是否踐行應先告知義務、
    警詢筆錄所載與錄音或錄影內容是否相符等情，且必須依據
    陳述人之觀察、記憶、表達是否正確、陳述人有無虛偽陳述
    之動機，及對照同一待證事項之其他經過詰問證人之證述是
    否相同，有無矛盾之處而加以綜合決定（最高法院94年度台
    上字第1653號判決意旨參照）。
(二)查證人即在場之人癸○○、丙○○、乙○○、丑○○、丁○○、辛○○、鄭碧蓮、陳子芸於檢察官訊問時經具結後所為
    之證述，其性質雖均屬傳聞證據，惟審酌渠等均係親身經歷
    本案發生經過之全貌，對認定犯罪事實之存否均有其必要性
    ，且渠等於檢察官偵查中，經檢察官諭知證人有具結之義務
    及偽證之處罰並命朗讀結文具結擔保其證言之真實性後，以
    證人身分，於檢察官面前完整、連續陳述其親身經歷，且查
    無違法取證之瑕疵存在，應無顯不可信之情形，依刑事訴訟
    法第159條之1第2項之規定，自均得為證據。
(三)至證人丙○○、乙○○、丑○○於警詢中所為陳述雖均亦屬
    傳聞證據，惟該警詢過程亦查無違法取證之瑕疵存在，且於
    原審業已傳喚丙○○、乙○○、丑○○到庭以證人身分作證
    ，並准許被告戊○○、庚○○、徐啟強及其等辯護人對於證
    人丙○○、乙○○、丑○○當庭及先前陳述進行詰問，此有
    原審審判筆錄在卷可考。即已賦予被告3人對於證人丙○○
    、乙○○、丑○○對質詰問機會，因之，參諸刑事訴訟法15
    9條規定之立法意旨原即在保障被告之對質詰問權以觀，證
    人丙○○、乙○○、丑○○於審判外之警詢中所為之陳述既
    已經被告3人及其等辯護人於原審審理中經交互詰問予以核
    實，則證人丙○○、乙○○、丑○○於審判外陳述與審判時
    所為證述意旨相符部分，其屬傳聞證據之瑕疵，應已治癒，
    業可認非仍屬傳聞，而已無依該條規定排除之必要，應有證
    據能力。
二、按「下列文書，亦得為證據：一除顯有不可信之情況外，公
    務員職務上製作之紀錄文書、證明文書。二除顯有不可信之
    情況外，從事業務之人於業務上或通常業務過程所須製作之
    紀錄文書、證明文書。三除前二款之情形外，其他於可信之
    特別情況下所製作之文書，亦得為證據」，刑事訴訟法第15
    9條第1項、第159條之4分別定有明文。查，臺灣桃園地方法
    院檢察署96年度偵字第14257號卷附之敏盛綜合醫院就證人
    丙○○傷勢情形所出具之診斷證明書（見該卷第76反面頁）
    ，乃被告以外之人，即從事診斷之上開醫院醫師於審判外所
    為之書面陳述，屬於傳聞證據。又該等驗傷診斷書，為民間
    醫院之醫師針對個案而製作之診斷書，雖與刑事訴訟法第15
    9條之4第1款所示之公務員職務上製作之紀錄文書或證明文
    書不符，亦與刑事訴訟法第159條之4第2款所示之於通常業
    務過程不間斷、有規律而準確記載，大部分紀錄完成於業務
    終了前後，並未預見日後可能提供作為證據之紀錄文書或證
    明文書有間（該款之立法理由參照），然查，醫師依醫師法
    第17條之規定，如無法令規定之理由，不得拒絕診斷書之交
    付，且若出具與事實不符之診斷書，依醫師法第28條之4第5
    款之規定，可處新臺幣10萬元以上50萬元以下罰鍰，並得併
    處限制執業範圍、停業處分1個月以上1年以下或廢止其執業
    執照；情節重大者，並得廢止其醫師證書，可知醫師出具之
    診斷書若有錯誤、虛偽，醫師之執業執照、醫師證書均可能
    因而廢止，甚須負刑法第215條之業務上文書登載不實罪，
    是其正確性甚高，且司法機關隨時可以調取醫師依醫師法第
    12條規定而製作，並由醫師執業之醫療機構依醫療法第48條
    規定保存之病歷與之相互核對，設有錯誤，甚易發現並糾正
    。是以，上開驗傷診斷書應與公務員職務上製作之文書具有
    同等程度之可信性，屬於刑事訴訟法第159條之4第3款所稱
    之其他於可信之特別情況下所製作之文書。準此，敏盛綜合
    醫院所出具證人丙○○之診斷證明書，既係醫師依醫師法第
    17條之規定出具之診斷書，而屬刑事訴訟法第159條之4第3
    款所稱之其他於可信之特別情況下所製作之文書，自應認得
    為證據，而有證據能力。
三、為警所扣得之東恆公司名牌25張，與本案事實均有自然之關
    聯，且無證據證明係公務員違背法定程序所取得，是認上開
    扣案物，均得作為證據。
四、另本案認定事實所引用之本件卷證所有證據（如文書證據等
    證據），檢察官、被告戊○○、庚○○、甲○○及其等辯護
    人並未主張排除前開證據之證據能力，且迄於本院言詞辯論
    終結前均未表示異議，本院審酌前開證據並無證據證明係公
    務員違背法定程序所取得，亦無刑事訴訟法第159條之4之顯
    有不可信之情況與不得作為證據之情形，本案認定事實所引
    用之卷證所有證據（文書證據等證據），亦均認為有證據能
    力。
貳、實體事項
一、有罪部分（被告戊○○、庚○○、甲○○被訴妨害自由、強
    制、傷害部分）
(一)訊據被告戊○○、庚○○、甲○○固坦承於96年6月1日帶40
    幾人前往上址之統帥高爾夫球場會館之事實，惟均矢口否認
    有上揭犯行，被告戊○○辯稱：96年6月1日我有到統帥公司
    ，我沒有指示任何人強制、妨害自由及傷害之犯行，周紹隆
    是應徵的員工，當天也有到統帥公司，當天我、庚○○、甲○○都有到公司。我們公司4月1日經營至6月份，期間陸陸
    續續有應徵儲備人員，案發日之前我們就有派遣員工至公司
    上班，該部分有經民事判決確認，96年6月1日我們帶員工40
    幾人一起去上班，平常就有這麼多人上班，不是因為有何特
    殊情況，因為我當時是在樓下辦公室，是後來才知道樓上有
    發生事情，我當時並沒有看到丑○○、乙○○等人有被傷害
    、妨害自由及強制等行為云云；被告庚○○辯稱：我當天有
    到公司，我本來在打球，我聽到消息說該處很吵、有人在吵
    架，我才趕回去，我到的時候，一團混亂，我不知道發生什
    麼事，我沒有指示任何人做不法的行為，戊○○也是後來聽
    到消息才到樓上的現場云云；被告甲○○辯稱：當天我是在
    公司一樓大廳，我是營業部主任，處理會員等事，當時發生
    什麼事我不是很清楚，我有看到丑○○，但是我不知道丑○○有發生什麼事云云。經查：
  1.統帥公司之負責人徐維謙於96年3月22日代表統帥公司簽訂
    經營權讓渡同意書，同意將位在桃園縣蘆竹鄉○○○路195
    巷1弄8號之統帥高爾夫球場之經營權及球場相關設施使用權
    ，自簽訂上開讓渡書日起讓渡予東恆公司，東恆公司為取得
    上開經營及使用權則給付訂金2,500萬元。後因東恆公司認
    統帥高爾夫球場負債太高，要求徐維謙返還上開訂金，但徐
    維謙因資金周轉困難無法返還，雙方另行協議將買賣轉為租
    賃，以原預定之買賣保證金2,500萬元轉為經營權租賃之保
    證金，徐維謙即於同年4月1日以統帥公司名義與東恆公司簽
    訂公司經營權租賃契約書，將統帥公司及統帥高爾夫球場出
    租予東恆公司以清償上開訂金。惟統帥公司認徐維謙所簽之
    上開租賃契約書未經該公司股東會表決通過，對統帥公司不
    具效力，兩家公司對於統帥高爾夫球場之經營權即產生紛爭
    ，嗣於96年6月1日由被告戊○○帶領身掛東恆公司識別證之
    員工至統帥高爾夫球場上班，並接收統帥高爾夫球場經營權
    等情，為被告戊○○、庚○○、甲○○所不否認（見96年度
    偵字第14257號卷【下稱偵卷A】第135、136頁、原審審訴字
    卷第46頁、原審訴字卷卷一第119反面、120反面頁及原審訴
    字卷卷二第146至148頁【被告戊○○之刑事辯護意旨狀】）
    ，並有統帥公司經營權租賃契約書1份、及扣案之東恆公司
    識別證及其照片10張等件在卷可稽（見偵卷A第65反面、73
    反面至76、137至142頁），是此部分事實，均堪認定。
  2.案發當天早上10時左右，庚○○、甲○○帶領3、40名黑衣
    成年男子身掛東恆公司名牌進入公司大廳，櫃臺人員丑○○
    立即打電話報警，庚○○及周紹隆於櫃檯旁大聲咆哮，要丑
    ○○等櫃臺人員離開，周紹隆還對丑○○說「我最喜歡修理
    強出頭的人」，接著把丑○○押到2樓的會議桌旁，同時間
    有很多黑衣人從門口的方向衝上2樓，有人壓住辛○○之脖
    子，將之壓跪在地上，並大聲喝令不准接、打電話及碰電腦
    ，並將辛○○、丁○○、癸○○、陳國雄、李渚湄、郭陽昇
    等人限制在圓形會議桌，由7、8個黑衣人在旁限制看守，己○○、子○○、壬○○則坐在沙發上，由3、4個黑衣人站在
    旁邊，丁○○曾請求甲○○不要傷害伊等，甲○○則回應只
    要好好配合，剩下他們會處理。丙○○當日與庚○○於經理
    辦公室泡茶聊天，庚○○剛踏出辦公室門口，與周紹隆交談
    2句之後，周紹隆隨即進入詢問丙○○是否姓徐，丙○○答
    稱是，周紹隆就以手肘架著丙○○之脖子帶上2樓，並由一
    群人詢問丙○○知不知道主機的密碼，甲○○亦在其中，丙○○說不知道，黑衣人開始打丙○○巴掌。嗣乙○○亦被帶
    上2樓，要求說出會員資料要登入電腦的使用者密碼，乙○○堅決說不知道，竟遭4個黑衣人拳打腳踢，其中一人拿起
    椅子往乙○○的身上砸，丙○○看乙○○被打成這樣，就跟
    乙○○說把密碼跟甲○○講，乙○○將密碼寫於紙上，並被
    帶到1樓去確認密碼正確與否，甲○○也有下去。在營業部
    辦公室內，甲○○另向乙○○要另外一組密碼（即櫃臺開卡
    跟結帳之密碼）等情，業據證人丁○○、辛○○、丑○○、
    癸○○、丙○○、乙○○、王鄭碧蓮、陳子云等人分別於警
    詢、偵查及原審證述綦詳，互核其等就案發經過之證述均大
    致相符，且證人丙○○於96年6月1日受有右下唇挫傷約1公
    分乘以0.5公分之傷害，亦有敏盛綜合醫院診斷證明書1份可
    證（見偵卷第76反面頁），再審酌本案之緣起乃肇因於統帥
    公司與東恆公司間為統帥高爾夫球場經營權歸屬所產生之糾
    紛，然此糾紛係屬兩家公司間商業上之糾紛，與上揭證人無
    涉，且統帥公司尚積欠證人辛○○、丁○○、癸○○等人之
    薪資，此有勞資爭議調解申請勞工名冊1份在卷可查（見原
    審審訴字卷第65、66頁），被告戊○○、庚○○、甲○○亦
    與上揭證人無夙怨嫌隙，足見渠等應無虛構捏造設詞誣陷被
    告三人之可能，證述顯屬可信，被告庚○○、甲○○辯稱當
    時一片混亂，不清楚發生何事云云，顯為事後卸責之詞，無
    可採信。
  3.被告甲○○於原審審理時自承其在營業部辦公室裡面，那時
    候就是在操作電腦，但仍辯稱沒有所謂密碼，因為那時候電
    腦是開著的，是可以去操作云云（見原審訴字卷卷一第142
    頁），然酌之證人周紹隆於原審證稱：庚○○請我去做總務
    ，說6月1日正式上班，就叫我請丙○○到樓上去，因為電腦
    主機在樓上，我們要交接，丙○○不跟我上去，我就用手搭
    著丙○○的肩膀，請丙○○上去，然後丙○○也有不願意的
    動作，因為我要作總務，我要瞭解我總務要辦理的事情，也
    要瞭解電腦裡面的資料，我要知道，然後就上去了。我到統
    帥高爾夫球場做什麼事，都是要聽庚○○等語（見原審訴字
    卷卷二第165反面至168反面頁），並未否認證人丙○○不願
    配合交出電腦主機密碼一情，而其在違反證人丙○○之意願
    下，仍強拉其至2樓辦公室之目的，無非是為了達成被告庚○○所交代之任務，得知統帥公司電腦中之營業資料，且果
    若被告甲○○所述當時電腦是開著為真，則證人周紹隆又焉
    須大費周章率數名身掛東恆公司識別證之成年男子分將證人
    丙○○、乙○○強拉至2樓並喝令渠等交出密碼，由見被告
    甲○○上揭所述，純屬狡飾卸責之詞，不足採信。
  4.被告庚○○、甲○○之辯護人辯稱：本件係何人帶頭指揮，
    告訴人及證人之供述歧異不一，相互矛盾云云。按證人之陳
    述有部分前後不符，或相互間有所歧異時，究竟何者為可採
    ，法院仍得本其合理之心證予以審酌，以定其取捨，並非謂
    一有不符或矛盾，即應認其全部均為不可採信，倘其基本事
    實之陳述，與真實性無礙時，仍非不得予以採信，有最高法
    院98年度台上字第5265號判決意旨參照。查證人丙○○於原
    審時雖一度證稱其在2樓被逼問電腦密碼的期間，沒有看到3
    位被告等語，惟經檢察官就此質問，其則稱：因為時間已經
    兩年，很多事情我也不記得那麼清楚，我看到卷證以後我就
    想起來這些事情等語（見原審訴字卷卷一第114頁），是尚
    難以其記憶上之錯誤而否認其證言之憑信性。次查，證人丙○○、乙○○、丑○○、丁○○、王鄭碧蓮、陳子芸、辛○○、癸○○等人就何人帶頭率眾、身掛東恆公司識別證之人
    數、時間發生之先後等細節雖略有不同，但渠等均證稱案發
    當時，在統帥高爾夫球場會館之人數眾多，情況混亂，實難
    苛責渠等就本案真實之全貌為完整無漏之證述，且渠等證述
    內容亦難免因時間久遠、記憶有限，或觀看之地點、角度、
    時間先後順序有別所致，惟對於證人辛○○、丁○○、癸○○、丑○○、丙○○、乙○○等人之行動自由遭受限制，甚
    丙○○、乙○○2人遭人以強暴、脅迫方式逼問統帥公司營
    業電腦密碼，因未聽從而遭受毆打等細節，證人均為相一致
    之證述，是辯護人前揭所辯，委不足採。
  5.按共同正犯，在合同意思範圍內，各自分擔犯罪行為之一部
    ，相互利用他人之行為，以達其犯罪之目的者，即應對於全
    部所發生之結果，共同負責，不問犯罪動機起於何人，亦不
    必每一階段犯行，均經參與。又關於犯罪聯絡，不限於事前
    有所協議，其於行為當時，基於相互之認識，以共同犯罪之
    意思參與者，亦無礙於共同正犯之成立。且數共同正犯之間
    ，原不以直接發生犯意聯絡者為限，即有間接之聯絡者，亦
    包括在內，最高法院98年度台上字第6058號判決意旨、司法
    院大法官釋字第109號解釋意旨可資參照。查：
  被告戊○○固於原審審理時陳稱：96年6月1日我們帶員工40
    幾人一起去上班等語。然在統帥球場會館為警查獲之證人周
    紹隆、王子強、謝坤旺、陳承謙、張大偉、李杰峰、李明宗
    、陳柏宇、甄志旺、陳光瑞、李正諺、高全皋、高國傑、高
    勝興、廖文賢、李君翔、江志偉、林家旭、林諺汶、張暘鑫
    、李鴻麟、朱錫來、連紹雄、鍾昆霖、洪培勛、饒家駿等人
    於警詢時均陳稱：於96年6月1日第一天要到統帥球場上班等
    語（見偵卷A第6至56反面頁），且於當日均身掛東恆公司識
    別證，然渠等究否為東恆公司真正聘請於球場任職之員工，
    尚值存疑。衡諸證人丙○○為統帥公司之副總，對於員工之
    訓練必十分清楚，其於原審審理時證稱：桿弟在上班之前，
    要經過訓練，因可能有一些專業知識，就像師父帶徒弟這樣
    等語（見原審訴字卷卷一第118反面頁），此為被告戊○○
    所不否認（見原審訴字卷卷一第29頁），則上開證人於警詢
    時不是自陳不知向何人應徵即是為友人臨時找來，根本未曾
    受過訓練、考核，何能於該日即正式上班，是被告戊○○所
    帶領身掛東恆公司識別證之員工係至統帥球場上班一節，已
    見情虛。另稽之證人王子強於警詢時陳稱：我是向庚○○副
    總應徵，沒有擔任任何職務，只負責接收球場的經營權。我
    們所配戴東恆公司之名牌是庚○○配發給我們等語（見偵卷
    A第56頁），其於偵訊時證稱：東恆公司名牌是在公司，庚○○拿給我的，當天帶頭的是庚○○。東恆去的人都受庚○○指揮。我們前一天在東恆，庚○○已經把我們每個小組人
    員的工作都分配好了等語（見偵卷A第133頁正反面）；證人
    周紹隆於警詢時陳稱：我是受僱於庚○○副總，我是向郭副
    總應徵，擔任總務一職。96年6月1日去統帥公司是要接收公
    司業務，並要瞭解環境。我們所配戴東恆公司之名牌是庚○○配發給我們等語（見偵卷A第6反面、7頁），俱徵當日身
    掛東恆公司識別證之成年男子至統帥球場之目的無他，悉為
    接管統帥高爾夫球場事務而參與處理，並由被告庚○○配發
    東恆公司識別證無疑。
  再揆以證人即當日在場律師邱鎮北於原審審理時證稱：96年
    5月，我先接受戊○○一件民事官司之委任，訴之聲明是說
    要統帥把球場的經營權交給戊○○，這件在96年6月1日之前
    就起訴了。在民事官司談的過程中，戊○○跟我說6月1日要
    把球場拿回來經營，且說東恆之前有經營過一陣子，後來被
    北聯幫的人把東恆趕走，96年6月1日去的時候，東恆公司有
    招募很多員工，要一起去拿回來經營。我有跟戊○○說，人
    多的話容易擦槍走火，也容易被誤指，我跟戊○○說要小心
    、很小心，戊○○她們員工去的時候要很節制，不然很容易
    被誤指，無中生有。我跟我事務所2位助理去，當時看到一
    大群男生快步走進球場大廳，當時我認為應該是東恆公司的
    人，因為那天很多位置要去做，戊○○有跟我說，所以我認
    為是東恆公司的人，後來警察來的時候，有把這些人聚在一
    起，我有看到這些人都掛著東恆公司的牌子，而且北聯幫本
    來就在那裡收錢，北聯幫沒有必要派人來。我看到這些人聚
    集到人來，大約20分鐘，我當時感覺這些人的動作很有組織
    性。東恆公司的人從大門進來，球場的員工就全部先過來攔
    ，後來攔不住，就全部往櫃臺衝去等語，復稱：「（問：有
    關統帥公司應該將球場的經營權交給東恆公司，這件事情當
    時已經進入訴訟程序？）是的，但是還沒有開庭，他們是先
    委任其他的代理人起訴了之後才委任我，我是中途加入的。
    （問：所以有關統帥球場應該將球場的經營權交給東恆公司
    ，不僅沒有經過法院的判決，更不可能已經得到勝訴的判決
    ？）是的。（問：所以東恆公司手上並沒有任何執行名義？
    ）是的。（問：這麼說，96年6月1日要去取回球場的經營權
    ，根本不是透過法律途徑為之？）是的。（問：戊○○跟你
    講說統帥球場的那邊已經同意把球場的經營權交給東恆公司
    ？）沒有。（問：所以那件民事訴訟事件沒有撤回？）沒有
    。（問：既然有關經營權的爭執還在爭議當中，而且沒有撤
    回，而且統帥公司的人也沒有同意在96年6月1日把球場的經
    營權交給東恆公司，那麼戊○○跟你說，他在96年6月1日要
    把球場的經營權拿回來，並招募員工，按照你的經驗及判斷
    ，她要如何取回？）他們當時是想說如果員工多一點，看北
    聯幫的人會不會把球場讓出來。（問：是否是要以自力救濟
    的情況把球場的經營權拿回來？）以當天的情況，是的。（
    按照我們法律人的角度，那時候的情況，是否允許自力救濟
    的情況？）不允許。（問：當時你是否有跟戊○○說不要這
    樣做？）有，我跟她講說這樣來來往往，你現在去，對方以
    後又來，這樣每天跑法院，沒完沒了。（問：結果她還是決
    定要這樣做，請你到現場去做法律諮詢？）是的。」等語（
    見原審訴字卷卷二第127至135頁），尤徵被告戊○○在明知
    其任職之東恆公司與統帥公司對於統帥高爾夫球場之經營權
    歸屬尚有爭議，並委請律師訴訟，未獲法院確定判決之前，
    無權進駐統帥高爾夫球場，卻在律師之勸阻下，仍執意僱請
    大批身掛東恆公司識別證之成年男子強行進入該球場會館，
    又酌之證人周紹隆為被告庚○○所僱用，於當日抵達球場會
    館後，除先與被告庚○○對話外，隨即質問證人丙○○是否
    姓徐，並將其勒住頸部，逼問統帥公司營業電腦密碼，又在
    1樓大廳，指示他人將證人丑○○帶至2樓會議桌，被告庚○○在旁見狀皆無任何反應，而被告甲○○亦就電腦密碼逼問
    證人乙○○，且身掛東恆公司識別證之成年男子限制證人丁○○、辛○○、癸○○及李渚湄、陳國雄、郭陽昇、己○○
    、子○○、壬○○等人之行動自由，被告甲○○見狀亦無任
    何反應，顯見身掛東恆公司識別證之成年男子具組織性，已
    於接管統帥高爾夫球場前先有謀議，互有分工，分別依指示
    實施剝奪證人丁○○、辛○○、癸○○、丑○○、丙○○、
    乙○○及李渚湄、陳國雄、郭陽昇、己○○、子○○、壬○○行動自由及逼問丙○○、乙○○統帥公司營業軟體電腦密
    碼，在丙○○、乙○○不從之情況下，甚而為傷害之行為，
    及協助東恆公司接管統帥高爾夫球場，適時排除接管球場之
    障礙，使接管順利進行等節，被告戊○○、庚○○、甲○○
    對於當時恐會爆發衝突或為取得統帥公司營業電腦密碼所需
    使用之手段均有所預見，縱被告3人未實際參與上舉行為，
    因渠等事前即互有謀議之行為，且互有分工，縱僅推由其中
    數人為之，被告3人仍應就前揭傷害、剝奪行動自由及強制
    犯行同負其責。被告戊○○之辯護人為其辯稱：被告戊○○
    為保障東恆公司權益與財產，以自助行為取回統帥球場合法
    經營權，為民法第151條法律所允許之自助行為，其沒有妨
    害自由、傷害等主觀犯意等語。（見原審訴字卷卷二第148
    頁），俱無足取。
  6.綜上所述，被告戊○○、庚○○、甲○○上揭犯行均堪認定
    ，本案事證明確，均應依法論科。
(二)按刑法第302條之妨害自由罪，係妨害他人自由之概括規定
    ，故行為人具有一定目的，以非法方法剝奪人之行動自由者
    ，除法律別有處罰較重之規定（例如略誘及擄人勒贖等罪）
    ，應適用各該規定處斷外，如以使人行無義務之事，或妨害
    人行使權利為目的，而其強暴脅迫復已達於剝奪人行動自由
    之程度，即祇成立本罪，不應再依同法第304條論處；另刑
    法第302條第1項及第304條第1項之罪，其所保護之法益均為
    被害人之自由，而私行拘禁，即不外以強暴、脅迫為手段，
    其罪質本屬相同，惟第302條第1項之法定刑，既較第304條
    第1項為重，則以私行拘禁之方法妨害人自由，縱其目的在
    使人行無義務之事，或妨害人行使權利，仍應逕依第302條
    第1項論罪，並無適用第304條第1項之餘地（最高法院29年
    上字第3757號、29年上字第2359號判例、82年台上字第631
    號判決意旨可參）。核被告戊○○、庚○○、甲○○所為，
    均係犯刑法第302條第1項之剝奪他人行動自由罪、第277條
    第1項之傷害罪。被告3人與在場身掛東恆公司識別證之周紹
    隆等人就上開所犯，有犯意聯絡及行為分擔，均為共同正犯
    。又被告3人指示數名真實姓名年籍不詳，身掛東恆公司識
    別證之成年男子逼迫證人丙○○告知統帥公司營業軟體電腦
    密碼之手段有二，一為剝奪其之行動自由，一為傷害方式，
    且所為之傷害顯係為強制犯行之手段，故傷害與強制犯行部
    分，係一行為同時所觸犯，為想像競合。另依前揭判例及裁
    判要旨，強制罪質已為妨害自由罪所吸收，因而該想像競合
    應於傷害罪及含有強制罪質之妨害自由罪間成立，依刑法第
    55條從一重之妨害自由罪處斷。又使證人丙○○、乙○○行
    無義務之事，揆諸前揭實務見解，該使人行無義務之事之行
    為，係屬於以非法剝奪行動自由之部分行為，不另論罪。檢
    察官認應被告3人所犯妨害自由與強制兩罪係想像競合，另
    妨害自由罪及傷害罪犯意各別，應分論併罰，均容有誤會。
    再被告3人指示上開成年男子以非法方法剝奪證人丙○○、
    丑○○、乙○○、丁○○、辛○○、李渚湄、陳國雄、己○○、子○○、壬○○等人之行動自由之行為，係基於同一犯
    罪故意，而以一行為觸犯數罪名，為同種想像競合犯，應依
    刑法第55條規定，從一重處斷。公訴意旨雖未敘及事實欄一
    之妨害證人癸○○及陳國雄、李渚湄、郭陽昇、己○○、壬○○、子○○行動自由部分，惟該部分與已起訴部分（即剝
    奪行動自由部分），有裁判上一罪之關係，為起訴效力所及
    ，依審判不可分原則，本院自得併予審究。原審適用刑法第
    28條、第302條第1項、第277條第1項、第55條、第41條第1
    項前段，刑法施行法第1條之1第1項、第2項前段，審酌本案
    肇因於統帥公司與東恆公司間就統帥高爾夫球場經營權歸屬
    而產生之糾紛，本應依循正常法律程序解決，並以平和合法
    手段為之，詎被告3人僅為公司利益，罔顧人權，聚眾以強
    行逼迫證人丙○○、乙○○告知統帥公司營業電腦密碼，又
    剝奪證人丁○○、辛○○、癸○○、丙○○、乙○○及丑○○行動自由，另傷害證人徐正誠，使渠等面臨此緊張之氛圍
    下身心受創，且被告3人於犯後猶飾詞狡辯，認接收統帥高
    爾夫球場經營權乃理所當然，未見悔悟之意，兼衡被告3人
    在東恆公司之職位與權限、參與本案情節之輕重及渠等之智
    識程度、生活狀況等、證人丙○○所受之傷害尚屬輕微等一
    切情狀，分別量處被告戊○○有期徒刑6月，被告庚○○有
    期徒刑5月，被告甲○○有期徒刑4月，並均諭知易科罰金之
    折算標準，並說明扣案之東恆公司識別證25張，非屬被告3
    人個人所有，又非違禁物，而不為沒收之諭知，經核認事用
    法俱無不合，量刑亦屬允當。被告三人上訴意旨猶執陳詞，
    否認犯行，為無理由；公訴人上訴意旨指摘原審量刑過輕云
    云，係就原審法院適法範圍裁量權之行使為爭執，然原審量
    刑已審酌被告三人之各種犯罪情狀，並無明顯失出，是公訴
    人之上訴亦無理由，均應予駁回。
(三)至證人周紹隆涉犯強制、傷害等罪，業經原法院以97年度訴
    字第1072號判決，各判處有期徒刑5月、拘役30日確定，嗣
    於原審98年12月23日審理時具結後卻證稱：庚○○沒有跟我
    說用暴力的手段或者用什麼方法請丙○○跟我辦交接。我沒
    有強力要求丙○○一定要把主機密碼告訴我，也沒有指示其
    他統帥員工把電腦主機打開。我的印象是那天去沒有什麼統
    帥的員工在2樓云云（見原審訴字卷卷二第170反面至171反
    面頁），核與事實不符，涉犯偽證罪嫌，宜由檢察官另行簽
    分偵辦，附此敘明。
二、不另為無罪之諭知部分
    公訴意旨另以：被告戊○○指示黑衣男子2名中之某人以手
    勾住告訴人即統帥公司員工癸○○之脖子，逼問渠監視器主
    機位置，而強押告訴人癸○○至監視器主機機房等語，亦涉
    強制罪嫌，惟黑衣男子逼問證人癸○○監視器主機放置位置
    及強押證人癸○○至監視器主機機房，使證人癸○○行無義
    務之事犯行，並非被告戊○○所指示，而為其所原先合意犯
    行之範圍內（詳如後述），然公訴人認被告戊○○此部分之
    犯行，與本院所認定前開論罪科刑部分（即剝奪行動自由部
    分），有實質上一罪之關係，爰不另為無罪之諭知。
三、無罪部分（被告戊○○被訴毀損部分）
(一)公訴意旨略以：被告戊○○基於毀損他人器物之故意，指示
    黑衣男子，由其中2人搗毀、拆卸上址統帥公司所有之監視
    器鏡頭2具，並拆卸其上之線路，由該2位黑衣男子中之某人
    以手勾住告訴人即統帥公司管理部員工癸○○之脖子，逼問
    渠監視器主機放置位置，而強押告訴人癸○○至監視器主機
    機房，並拆卸監視器主機1部，致令不堪使用，被告戊○○
    旋以手勢指揮拆卸監視器鏡頭及主機之黑衣男子迅速先行離
    去。因認被告戊○○另涉犯刑法第354條毀損罪嫌等語。
(二)按犯罪事實應依證據認定之，無證據不得認定犯罪事實；又
    不能證明被告犯罪者，應諭知無罪之判決，刑事訴訟法第15
    4條第2項、第301條第1項分別定有明文。而刑事訴訟法上所
    謂認定犯罪事實之證據，係指足以認定被告確有犯罪行為之
    積極證據而言，該項證據自須適合於被告犯罪事實之認定，
    始得採為斷罪資料，最高法院29年上字第3105號判例意旨參
    照。又認定犯罪事實所憑之證據，無論係直接證據或間接證
    據，其為訴訟上之證明，須於通常一般之人均不致有所懷疑
    ，而得確信其為真實之程度者，始得據為有罪之認定，倘其
    證明尚未達到此一程度，而有合理之懷疑存在，復無其他調
    查途徑可尋，法院即應為無罪之判決，最高法院76年台上字
    第4986號判例意旨參照。次按告訴人之指訴，係以使被告受
    刑事訴追為目的，是以告訴人之指訴為證據方法，除其指訴
    須無瑕疵，且應有查與事實相符之佐證，始得資為判決之基
    礎，經最高法院著有52年台上字第1300號及61年台上字第30
    99號判例可資參照。
(三)公訴人認被告戊○○涉犯上開罪嫌，無非係以告訴人癸○○
    、證人丙○○、丑○○、丁○○、王鄭碧蓮、乙○○、蘇鳳
    珠、辛○○、陳子芸於偵查中之證述，為其論據。訊據被告
    戊○○堅決否認有為上揭毀損犯行，辯稱：我沒有做違法的
    事情等語。按共同正犯在其合同意思範圍內所為之行為，固
    皆應負責，但有逾越其範圍者，對於逾越其範圍部分，則其
    他共犯不負其責，此即所謂之共同正犯過剩。查被告戊○○
    事先召集眾人，分配任務，並於案發當日由身掛東恆公司識
    別證之成年男子至統帥高爾夫球場逼問統帥公司員工即證人
    丙○○、乙○○關於該公司營業軟體電腦密碼，以便接管統
    帥高爾夫球場經營權一事，業已認定如前。惟依證人丙○○
    、乙○○、丑○○、丁○○、辛○○於原審均證稱：當乙○○被黑衣人毆打逼問電腦主機密碼，並被打倒在地時，黑衣
    人中有人發現有監視器，就在2樓拆監視器，並問管理部是
    誰在管的，管理部的癸○○說是其管的，就逼問癸○○監視
    器主機之位置，強拉癸○○至監視器主機機房，將監視器主
    機拆下來搬走等語，顯見係身掛東恆公司識別證之成年男子
    於毆打乙○○時，偶見辦公室內裝有監視器，因懼怕渠等犯
    行遭攝錄，乃強行拆卸監視器之鏡頭及主機，而被告戊○○
    自進入統帥球場後均在一樓辦公室內，並未上二樓，業據證
    人邱鎮北律師供述在卷（見原審訴字卷卷二第134頁反面）
    ，難認被告戊○○知悉二樓裝有監視器。雖證人陳子芸證稱
    ：有兩個黑衣人從樓上各搬了1臺監視器主機，戊○○叫黑
    衣人快搬到車上把監視器載走等語，然該等事實僅有其一人
    證述，其餘同在會館1樓之證人王鄭碧連、蘇鳳珠等人均未
    有如此之證述，斷難僅憑證人陳子芸一人之證詞，為被告戊○○不利之認定。況被告戊○○率數名成年男子進入統帥球
    場係為順利接管球場之經營權，應無破壞球場設備之意，否
    則其於取得球場經營權後，即無監視器供其管理監視球場之
    狀況，益徵數名成年男子自行拆毀監視器鏡頭及主機之行為
    ，已逾越其等與被告戊○○之合意範圍。此外，復無其他積
    極證據足資認定被告戊○○與該數名成年男子間就拆毀監視
    器乙情有何犯意聯絡，自難以被告戊○○與該數名成年男子
    間有妨害自由、強制、傷害等犯行之合意，即逕行推論亦有
    拆毀監視器之合意，而令被告戊○○就逾越合意範圍之毀損
    犯行部分，亦負刑責。從而原審依上開前揭法條及判例意旨
    所示，判決被告戊○○此部分無罪，經核並無違誤。公訴人
    上訴意旨猶執陳詞，仍認被告戊○○應成立毀損犯行，為無
    理由，應予駁回。
據上論斷，應依刑事訴訟法第368條，判決如主文。
本案經檢察官侯寬仁到庭執行職務
中    華    民    國    99    年    6     月    30    日
                  刑事第十五庭審判長法  官  吳昭瑩
                                    法  官  賴邦元
                                    法  官  蘇隆惠
以上正本證明與原本無異。
毀損部分不得上訴。
其餘如不服本判決，應於收受送達後10日內向本院提出上訴書狀
，其未敘述上訴之理由者並得於提起上訴後10日內向本院補提理
由書（均須按他造當事人之人數附繕本）「切勿逕送上級法院」
。
                                    書記官  楊妙恩
中    華    民    國    99    年    6     月    30    日
附錄本案論罪科刑法條
中華民國刑法第277條規定：
（普通傷害罪）
傷害人之身體或健康者，處3年以下有期徒刑、拘役或1千元以下
罰金。
犯前項之罪因而致人於死者，處無期徒刑或7年以上有期徒刑；
致重傷者，處3年以上10年以下有期徒刑。
中華民國刑法第302條規定：
（剝奪他人行動自由罪）
私行拘禁或以其他非法方法，剝奪人之行動自由者，處5年以下
有期徒刑、拘役或3百元以下罰金。
因而致人於死者，處無期徒刑或7年以上有期徒刑，致重傷者，
處3年以上10年以下有期徒刑。
第1項之未遂犯罰之。

司法院資訊處製作；財團法人民間司法改革基金會備份。
